ACORDAO-COMPLETO-2529661

ACÓRDÃO 1715/2022 ATA 8/2022 - PRIMEIRA CÂMARA

VISTO, relatado e discutido este recurso de reconsideração interposto por Antonio Ferreira Lima contra o Acórdão 8917/2021-TCU-Primeira Câmara, que julgou irregulares suas contas, condenou-o ao pagamento do débito e aplicou-lhe multa em função da impugnação total das despesas em decorrência da não comprovação da regular aplicação dos recursos repassados no âmbito do Programa Dinheiro Direto na Escola, no exercício de 2009, e do Programa Nacional de Apoio ao Transporte Escolar, em 2010.
ACORDAM os ministros do Tribunal de Contas da União, reunidos em sessão da 1ª Câmara, ante as razões expostas pelo Relator e com fundamento nos arts. 32, I, e 33 da Lei 8.443/1992, em:
9.1. conhecer do recurso de reconsideração e negar-lhe provimento;
9.2. encaminhar cópia desta decisão ao Fundo Nacional de Desenvolvimento da Educação - FNDE, ao recorrente e à Procuradoria da República no Amazonas, com a informação de que o inteiro teor deste acórdão e do relatório e do voto que o fundamentam está disponível no endereço eletrônico www.tcu.gov.br/acordaos.

Recurso de reconsideração interposto pelo ex-prefeito de Caapiranga/AM, contra acórdão que julgou irregulares suas contas, condenou-o ao pagamento do débito e aplicou-lhe multa em função da impugnação total das despesas em decorrência da não comprovação da regular aplicação dos recursos repassados no âmbito do Programa Dinheiro Direto na Escola  PDDE, no exercício de 2009, e do Programa Nacional de Apoio ao Transporte Escolar  Pnate, em 2010

Primeira Câmara

Município de Caapiranga/AM

3. Recorrente: Antonio Ferreira Lima (XXX.563.572-XX)

13.1. Ministros presentes: Walton Alencar Rodrigues (Presidente), Benjamin Zymler, Vital do Rêgo e Jorge Oliveira (Relator).
13.2. Ministros-Substitutos presentes: Augusto Sherman Cavalcanti e Weder de Oliveira.

JORGE OLIVEIRA

Ministro-Substituto Weder de Oliveira

Adoto como relatório a instrução produzida na Secretaria de Recursos - Serur (peça 54) , a qual contou com a concordância do corpo diretivo da unidade técnica (peça 55) e do Ministério Público junto ao TCU - MPTCU (peça 56) :
"INTRODUÇÃO
	Trata-se de recurso de reconsideração interposto por Antônio Ferreira Lima, ex-prefeito do município de Caapiranga/AM (gestão 2009-2012) (peça 37) , contra o Acórdão 8917/2021-TCU-Primeira Câmara, de relatoria do Ministro Weder de Oliveira (peça 28) , transcrito na íntegra abaixo: 
9. Acórdão: 
VISTOS, relatados e discutidos estes autos de tomada de contas especial instaurada pelo Fundo Nacional de Desenvolvimento da Educação (FNDE) contra o Sr. Antônio Ferreira Lima, ex-prefeito do município de Caapiranga/AM, relativa à comprovação da regular aplicação dos recursos repassados para execução do PDDE/2009 e do Pnate/2010.
ACORDAM os ministros do Tribunal de Contas da União, reunidos em sessão da 1ª Câmara, diante das razões expostas pelo relator, em:
9.1. rejeitar as alegações de defesa apresentadas pelo Sr. Antônio Ferreira Lima;
9.2. julgar irregulares as contas do Sr. Antônio Ferreira Lima, com fundamento no art. 16, III, 'b' e 'c', da Lei 8.443/1992, e condená-lo ao pagamento das quantias a seguir especificadas, atualizadas monetariamente e acrescidas de juros de mora, calculados a partir das datas especificadas até a data do efetivo recolhimento, fixando o prazo de 15 (quinze) dias, a contar da notificação, para que comprove, perante o Tribunal (art. 214, III, 'a', do RI/TCU) , o recolhimento da dívida aos cofres do Fundo Nacional de Desenvolvimento da Educação, na forma da legislação em vigor:  
	Valor histórico (R$) 
	data

	31.034,00
	8/9/2009

	15.000,00
	4/6/2010

	5.836,24
	4/6/2010

	20.832,00
	5/7/2010

	20.829,00
	3/8/2010

	20.828,73
	2/9/2010

	20.834,40
	5/10/2010

	20.828,00
	4/11/2010

	0,73
	17/11/2010

	0,73
	30/11/2010

	20.828,00
	9/12/2010

9.3. aplicar ao Sr. Antônio Ferreira Lima a multa prevista no art. 57 da Lei 8.443/1992, no valor de R$ 65.000,00 (sessenta e cinco mil reais) , fixando o prazo de 15 (quinze) dias, a contar da notificação, para que comprove, perante o Tribunal (art. 214, III, 'a', do RI/TCU) , o recolhimento da dívida aos cofres do Tesouro Nacional, atualizada monetariamente desde a data do presente acórdão até a do efetivo recolhimento, se for paga após o vencimento, na forma da legislação em vigor; 
9.4. autorizar, desde logo, nos termos do art. 28, II, da Lei 8.443/1992, a cobrança judicial das dívidas caso não atendida a notificação; 
9.5. autorizar, desde já, caso requerido, o parcelamento da dívida em até 36 (trinta e seis) parcelas mensais, nos termos do art. 217 do RI/TCU, com a incidência sobre cada parcela dos devidos encargos legais até o efetivo pagamento, com esclarecimento ao responsável de que a falta de pagamento de qualquer parcela importará no vencimento antecipado do saldo devedor (§ 2º do art. 217 do RI/TCU) ;
9.6. em cumprimento ao disposto no § 3º do art. 16 da Lei 8.443/1992, remeter cópia desta deliberação à Procuradoria da República no Estado do Amazonas.
HISTÓRICO 	
2.	Esta tomada de contas especial foi instaurada pelo Fundo Nacional de Desenvolvimento da Educação (FNDE) em desfavor do Sr. Antônio Ferreira Lima, ex-prefeito do município de Caapiranga/AM (gestão 2009-2012) , em razão da impugnação parcial da prestação de contas da aplicação dos recursos federais no âmbito do Programa Dinheiro Direto na Escola (Pdde) e do Programa Nacional de Apoio ao Transporte Escolar (Pnate) , relativos a 2009 e 2010, respectivamente.
3.	O FNDE apontou as seguintes pendências: 
3.1.	A ausência do demonstrativo da execução da receita e da despesa e de pagamentos efetuados, impossibilitando a comprovação da execução dos recursos creditados diretamente na conta bancária da entidade executora (EEX) para atendimento ao PDDE no valor de R$ 31.034,00.
3.2.	A ausência do parecer conclusivo do conselho de acompanhamento e controle social. 
3.3.	Os 'pagamentos diversos' do extrato da conta específica estavam em desacordo com o disposto na regra de análise 20 da Portaria FNDE 413, de 02 de outubro de 2015, rompendo o nexo de causalidade entre a despesa realizada e o respectivo credor no valor de R$ 145.817,83.
4.	A responsabilidade pelo dano foi imputada ao Sr. Antônio Ferreira Lima no Relatório de Tomada de Contas Especial 150/2017 (peça 1, p. 143-153) .
5.	No âmbito do Tribunal, realizada a citação (peças 18 e 22) , o responsável apresentou alegações de defesa (peça 20) , as quais foram rejeitadas pela unidade instrutiva (peça 24) , que propôs o julgamento pela irregularidade das contas, com a imputação de débito e multa.
6.	O MP/TCU e a Primeira Câmara anuíram à proposta da unidade instrutiva, nos termos do Acórdão 8917/2021-TCU-Primeira Câmara (peças 27-30) .
7.	Passa-se ao exame do apelo.
EXAME DE ADMISSIBILIDADE
8.	O Ministro Jorge Oliveira admitiu o recurso, suspendendo-se os efeitos dos itens 9.1, 9.2, 9.3 e 9.4 do Acórdão 8917/2021-TCU-Primeira Câmara (peça 42) .
EXAME DE MÉRITO
9. 	Constitui objeto desta análise definir se há:
9.1.	A caracterização da prescrição da pretensão punitiva/ressarcitória, segundo os critérios do Acórdão 1441/2016-TCU-Plenário e do regime da Lei 9.873/1999.  
9.2.	Elementos suficientes nos autos para a afastar a responsabilidade do recorrente pelo débito.
Argumentos sobre a prescrição
10.	O recorrente sustenta a aplicação da prescrição quinquenal prevista na Lei 9.873/1999 (peça 37, p. 13-19) . 
Análise da prescrição
11.	No exame da prescrição, a Serur tem adotado os entendimentos detalhados na peça 53, que contém estudo e pronunciamentos anteriores da secretaria sobre o tema. Nessas manifestações estão desenvolvidas as seguintes premissas, que serão utilizadas no presente exame: 
	a)  ao julgar o RE 636.886, o STF conferiu nova interpretação ao art. 37, § 5º, da Constituição Federal, fixando a tese de que 'é prescritível a pretensão de ressarcimento ao erário fundada em decisão de Tribunal de Contas';
	b)  as pretensões punitiva e de ressarcimento devem observar o mesmo regime na atividade de controle externo, dado o objetivo comum da prescrição, de fixar prazo para o Tribunal de Contas agir, para caracterizar o ilícito, identificar seu autor, dimensionar as consequências da conduta e impor as consequências legais, independentemente de tais consequências terem natureza punitiva ou ressarcitória;
	c)  até que sobrevenha norma específica, entende-se que a prescrição das pretensões punitiva e de ressarcimento, no processo de controle externo, deve observar o regime Lei 9.873/1999, na linha dos recentes pronunciamentos do STF a respeito. Assim, sem prejuízo de se realizar o exame da prescrição também segundo o prazo decenal previsto no Código Civil, o critério adotado, na formulação da proposta de encaminhamento, será o da Lei 9.873/1999.  
Análise da prescrição segundo os critérios do Acórdão 1441/2016-TCU-Plenário
12.	No que se refere à pretensão punitiva, o TCU tem tradicionalmente aplicado os critérios definidos no Acórdão 1441/2016-TCU-Plenário, que, em incidente de uniformização de jurisprudência, orientou-se pela aplicação do Código Civil. Por este acórdão, em linhas gerais, a prescrição subordina-se ao prazo geral de dez anos (CC, art. 205) , contado a partir da data da ocorrência do fato e interrompido pelo ato que ordenar a citação, a audiência ou a oitiva da parte.
12.1.	Entre outras razões que justificaram a adoção desse critério destaca-se a de que o citado dispositivo constitui uma cláusula geral a ser empregada sempre que a pretensão for prescritível, mas a lei não estabelecer um prazo específico, como na hipótese.
12.2.	Aplicando essas balizas ao caso em exame, verifica-se a não ocorrência da prescrição, conforme os critérios do Acórdão 1441/2016-TCU-Plenário. Entre as datas de entrega das prestações de contas: 31/3/2011 e 31/1/2012 (peça 1, p. 25 e 59) e a ordem de citação do responsável: 4/7/2018 (peça 9) , transcorreram pouco mais de 7 (sete) anos.
Análise da prescrição pelo regime da Lei 9.873/1999 
13.	Adotando-se as premissas fixadas na Lei 9.873/1999 ao caso em exame, e mesmo considerando-se o prazo geral, de cinco anos, observa-se que não teria ocorrido a prescrição. Para tanto, é preciso considerar os seguintes parâmetros: 
a) Termo inicial: 
13.1.	A Lei 9.873/1999, art. 1º, parte final, traz previsão expressa a respeito do início do prazo em se tratando de infração de caráter permanente ou continuado. Nesta hipótese, a prescrição começa a correr não da data de cada fato, e sim 'do dia em que tiver cessado' a permanência ou a continuidade. 
13.2.	Na hipótese em exame, tem-se o termo inicial para a contagem da prescrição a data da entrega das prestações de contas: 31/3/2011 e 31/1/2012 (peça 1, p. 25 e 59) .
b) Prazo: 
13.3. 	A Lei 9.873/1999 apresenta um prazo geral, de cinco anos (art. 1º) , e um prazo especial, previsto no art. 1º, § 2º, a saber: 'quando o fato objeto da ação punitiva da Administração também constituir crime, a prescrição reger-se-á pelo prazo previsto na lei penal'. Como não se tem notícia da propositura de ação penal contra o responsável acerca dos fatos de que se trata no presente processo, fica afastada essa possibilidade. Dessa forma, será considerado o prazo geral de cinco anos.
13.4.	Não obstante, as causas interruptivas indicadas abaixo evidenciam que a prescrição não teria ocorrido mesmo que se aplicasse o prazo geral de cinco anos. 
c) Interrupções por atos inequívocos de apuração dos fatos: 
13.5.	No regime da Lei 9.873/1999, a prescrição se interrompe 'por qualquer ato inequívoco, que importe apuração do fato' (art. 2º, II) . Os exemplos típicos, no caso em exame, são o Despacho 585/2012, de 28/5/2012 (peça 1, p. 28) ; a Informação 343/2013, de 27/6/2013 (peça 1, p. 32-33) ; o Ofício 528 de 15/7/2013 (peça 1, p. 31) ; a Nota 293/AGU, de 11/2/2015 (peça 1, p. 127-128) ; o Despacho 173/2015, de 20/2/2015 (peça 1, p. 139) ; os Pareceres 735, 1884 e 2775/2016, de 13/10/2016, 6/12/2016 e 23/12/2016 (peça 1, p. 42-46, 48-51 e 88-93) ; o Relatório de TCE 150/2017, de 27/3/2017 (peça 1, p. 143-153) ; o Relatório de Auditoria da CGU, de 10/8/2017 (peça 1, p. 159-163) ; os exames técnicos de 8/9/2017, 20/6/2018, 18/2/2021 (peças 7 e 24) e o Oficio de citação de 21/2/2020 (peças 18 e 22) . Com esse fundamento, a prescrição foi interrompida em 28/5/2012, 27/6/2013, 15/7/2013, 11/2/2015, 20/2/2015, 13/10/2016, 6/12/2016, 23/12/2016, 27/3/2017, 10/8/2017, 20/6/2018, 21/2/2020 e 18/2/2021. 
d) Interrupções pela citação dos responsáveis: 
13.6. 	A prescrição também é interrompida 'pela notificação ou citação do indiciado ou acusado, inclusive por meio de edital', nos termos do art. 2º, I, da Lei 9.873/1999. E, no regime dessa lei, a interrupção se dá pela citação propriamente dita, e não pelo despacho que a ordena. No presente caso, a citação do recorrente se deu em 11/5/2020 (peças 18 e 22) .   
13.7.	Cabe destacar, por oportuno, que, caso houvesse devedores solidários, a interrupção da prescrição feita a um prejudica aos demais. Incide, nesse caso, regra própria da teoria geral das obrigações, segundo a qual 'a interrupção efetuada contra o devedor solidário envolve os demais' (art. 204, § 1º, do Código Civil) . São consequências próprias da solidariedade (a exemplo da regra de que o credor pode demandar qualquer dos devedores, art. 275 do Código Civil) , que não precisam ser repetidas em cada diploma legal específico. 
e) Interrupção pela decisão condenatória recorrível: 
13.8.	Por fim, a prescrição também se interrompe 'pela decisão condenatória recorrível' (art. 2º, III, da Lei 9.873/1999) . Com esse fundamento, houve a interrupção em 29/6/2021, data da sessão em que foi proferido o acórdão condenatório (peça 28) . Essa interrupção é relevante, por estabelecer prazo para julgamento do recurso. 
f) Da prescrição intercorrente: 
13.9.	Nos termos do art. 1º, § 1º, da Lei 9.873/1999, opera-se a prescrição intercorrente se o processo ficar paralisado por mais de três anos, aguardando 'julgamento ou despacho'. 
13.10.	Note-se que há uma correlação entre essa hipótese e as causas de interrupção da prescrição do art. 2º. Com efeito, uma vez interrompida a prescrição por alguma das hipóteses do art. 2º, o processo não pode ficar inativo, sem qualquer inovação processual relevante, por mais de três anos.
13.11.	Trata-se de prazo específico, não se aplicando nem o prazo geral de cinco anos nem o prazo especial, da lei penal (§ 2º) . A finalidade da prescrição intercorrente, com seu prazo próprio, é a de assegurar a eficiência e celeridade nas apurações administrativas. Seria contrário a essa finalidade a paralisação injustificada do processo por período maior que o triênio estabelecido para a hipótese.
13.12.	A extrapolação do prazo de três anos, sem inovação relevante no processo, pode configurar negligência. Por isso, além de se operar a prescrição, deve-se promover a 'apuração da responsabilidade funcional decorrente da paralisação, se for o caso'. 
13.13.	Em muitas situações o exame da prescrição intercorrente pode ficar prejudicado nos processos já em tramitação no TCU. Como a ação de ressarcimento era considerada imprescritível, as peças que compõem a tomada de contas especial, elencadas no art. 10 da Instrução Normativa TCU 71/2012, não contemplam informações pormenorizadas quanto ao andamento do processo na fase interna, o que pode prejudicar a análise de eventual paralisação por mais de três anos. 
13.14.	Assim, caso o tribunal venha a adotar a sistemática da Lei 9.873/1999 para aferir a prescrição, convém avaliar, oportunamente, a possibilidade de ajustes na IN-TCU 71/2012, para que as tomadas de contas especiais encaminhadas ao tribunal contemplem informações sobre as interrupções ocorridas na fase interna do procedimento (como, por exemplo, declaração do órgão instaurador da TCE, de que o processo não ficou paralisado por mais de três anos, na forma do art. 1º, § 1º, da citada lei) . 
13.15. 	No caso, observa-se que o processo não ficou inativo por período superior a três anos. 
Conclusão sobre a prescrição
14.	A atuação do TCU não se encontra inviabilizada, de acordo com os critérios de prescrição da Lei 9.873/1999 e do Acórdão 1441/2016-TCU-Plenário.
15.	Por fim, são oportunas algumas considerações sobre a possibilidade de aplicar, neste processo, novo critério para exame da prescrição, diverso do considerado no julgamento originário (que seguiu o Acórdão 1441/2016-TCU-Plenário) . 
15.1.	O art. 926 do CPC positivou a orientação de que 'os tribunais devem uniformizar sua jurisprudência e mantê-la estável, íntegra e coerente', com o fim de inibir que decisões contemporâneas adotem soluções distintas para uma mesma questão, comprometendo os valores de isonomia e previsibilidade, essenciais à segurança jurídica.
15.2.	Isso não impede a reorientação da jurisprudência, sempre que evidenciada a necessidade de ajustar o entendimento à correta exegese das normas legais. E é perfeitamente possível, e até mesmo comum, que a reorientação se dê em grau recursal, pois o recurso devolve à 'apreciação e julgamento pelo tribunal todas as questões (...) relativas ao capítulo impugnado' (art. 1.013, § 1º, do CPC) , para que se profira novo julgamento, procedendo-se à correta aplicação do direito. 
15.3.	Todavia, em se tratando de recurso, deve-se observar a proibição de reformatio in pejus, não se aplicando o novo entendimento se dele resultarem efeitos práticos mais gravosos ao recorrente.
Argumentos do ex-prefeito Antônio Ferreira Lima 
16.	O recorrente sustenta que:
16.1.	Os recursos federais foram aplicados corretamente em benefício da população local. Assim, não houve dano ao erário (peça 37, p. 7-9) .
16.2.	Não cometeu ato ilícito/de má-fé. Não obteve vantagem indevida e não ficou inerte. Tomou providências para reunir documentos, o que demonstra seu interesse em resguardar o erário e obedecer às normas legais. Assim, o Tribunal deve reconhecer sua boa-fé (peça 37, p. 6-7, 10, 12, 20-22) .
16.3.	 Não fora o único responsável por eventuais ocorrências das falhas que lhe resultou neste processo especial de contas, devendo o Tribunal notificar outros servidores e condená-los solidariamente pelo débito (peça 37, p. 8, 12 e 13) .
16.4.	Teve seu mandato eletivo cassado e o fato de não ter apresentado documento específico é insuficiente para demonstrar o dano ao erário (peça 37, p. 7) .
16.5.	Quando da saída do cargo de gestor municipal, as avenças estavam em vigência e a prefeitura detinha todos os documentos dos programas federais (peça 37, p. 7) .
16.6.	Por questões alheias à sua vontade, ocorreram impropriedades formais e a falta da apresentação das contas por parte do prefeito sucessor (peça 37, p. 9, 21 e 22) .
16.7.	Não apresentou os documentos requeridos pelo FNDE porque os funcionários da prefeitura os extraviaram e porque seu mandato se encerrou no dia 31/12/2012 (peça 37, p. 9) .
16.8.	O prefeito sucessor possuía condições suficientes para remeter a prestação de contas ao FNDE, contudo restou inerte, com o objetivo de prejudicar politicamente o recorrente (peça 37, p. 9) .
16.9.	A Súmula TCU nº 230 deve ser aplicada ao caso, devendo o prefeito sucessor apresentar as contas dos recursos federais recebidos por seu antecessor (peça 37, p. 10) . 
16.10.	Em caso semelhante, o Acórdão 2095/2011-TCU-Plenário excluiu a responsabilidade do prefeito sucessor pelo débito porque os recursos questionados foram geridos integralmente pelo antecessor (peça 37, p. 11-12) .
16.11.	Os recursos foram liberados e utilizados por outro gestor (peça 37, p. 21) .
17.	O recorrente alega também que:
17.1.	A aplicação de multa é indevida, porque inexiste embasamento para a condenação em débito (peça 37, p. 19) .
17.2.	A aplicação da multa é desproporcional e infundada, por falta de prova da prática de atos contra as normas e princípios legais (peça 37, p. 19 e 22) .	
17.3.	O art. 268 do RITCU dispôs que, nos casos em que ficar demonstrada a inadequação da multa aplicada, o Tribunal pode revê-la, de ofício, diminuindo seu valor ou tornando-a sem efeito (peça 37, p. 20-21) .
Análise dos argumentos recursais
18.	O ex-prefeito foi citado por não ter comprovado a regular aplicação dos recursos federais repassados ao município de Caapiranga/AM, caracterizado por (peças 7, p. 6, 18 e 22) :
18.1.	Não encaminhamento ao FNDE do Demonstrativo da Execução da Receita e da Despesa e de Pagamentos Efetuados (2009) , impossibilitando a comprovação da execução dos recursos creditados diretamente na conta bancária específica para atendimento ao Programa Dinheiro Direto na Escola/PDDE. 
18.2.	Falta de nexo de causalidade entre a despesa realizada e os pagamentos descritos como 'pagamentos diversos' no extrato bancário da conta específica do Programa Nacional de Apoio ao Transporte do Escolar/PNATE (2010) .
19.	A defesa do responsável foi assim rejeitada no exame técnico (peça 24, p. 7-8) :
26. Da análise das alegações de defesa apresentadas pelo Sr. Antônio Ferreira Lima, através de seu advogado legalmente constituído, consideramos que as mesmas devem ser rejeitadas, pelos motivos a seguir expostos. 
27. Ao contrário do que afirma, as prestações de contas dos recursos repassados ao Município de Caapiranga/AM, objeto desta TCE, foram enviadas por ele ao FNDE, como se verifica a seguir: 
a) PDDE/2009: prestação de contas enviada em 26/1/2012, presente na peça 1, p. 25-26; 
b) PNATE/2010: prestação de contas enviada em 31/3/2011, presente na peça 1, p. 59-77. 
28. Verifica-se também que o repasse dos aludidos recursos ocorreu na gestão de Antônio Ferreira Lima, que os geriu e realizou despesas em desacordo com a legislação dos referidos Programas, não tendo adotado medidas no intuito de corrigir tais irregularidades, nem de restituir o prejuízo causado ao erário. 
29. Por seu turno, a jurisprudência do TCU é firme no sentido de imputar a responsabilidade pessoal ao gestor pela comprovação da boa e regular aplicação dos recursos federais recebidos mediante convênio ou instrumentos congêneres, submetendo-se todo aquele que administra recursos públicos ao dever constitucional e legal de demonstrar o correto emprego dos valores federais, nos termos do parágrafo único do art. 70 da Constituição de 1988 e do art. 93 do Decreto-Lei nº 200, de 25 de fevereiro de 1967 (Acórdãos 225/2000, 27/2004, 1.569/2007, da 2ª Câmara; e Acórdãos 11/1997, 1.659/2006 e 59/2009, do Plenário) . 
30. Adicionalmente, este Tribunal também entende que o dever de prestar de contas é pessoal, cabendo ao responsável a obrigação de certificar-se de seu cumprimento, mesmo na hipótese de ter delegado a tarefa a outrem, sendo que a eventual delegação de tarefas acessórias ao dever de prestar contas não abrange a responsabilidade pela prestação de contas e pela consequente obrigação de comprovar a boa e regular aplicação dos recursos federais recebidos, as quais, por princípio, são indelegáveis (Acórdão 8662/2013-TCU-Primeira Câmara) . 
31. Por outro lado, o pleito do responsável no sentido de se notificar, 'para que prestem as informações necessárias na medida de suas responsabilidades', o ex-prefeito de Caapiranga/AM, Sr. Zilmar Almeida de Sales, que o sucedeu, e os ex-secretários de finanças e administração municipais, além do contador da época, os quais não foram citados nem ouvidos em audiência nestes autos, deve ser rejeitado, haja vista que: 
'A solidariedade passiva é instituída em benefício do credor, que pode exigir de um ou de todos os devedores a integralidade da dívida. A impossibilidade de cobrança de um dos devedores não gera óbice a que seja imputada responsabilidade exclusivamente ao devedor remanescente' (Acórdão 368/2014-TCU-Segunda Câmara, Boletim de Jurisprudência TCU 25/2014) . 
'O instituto da solidariedade passiva constitui benefício legal erigido em favor do credor, razão por que a eventual ausência de chamamento ao processo de outros responsáveis solidários não obsta a imputação de débito ao agente devidamente citado pelo TCU.' (Acórdão 1737/2014-TCU-Segunda Câmara, Boletim de Jurisprudência TCU 35/2014) . 
32. Além do mais, o entendimento majoritário desta Corte é no sentido de que 'o instrumento da delegação de competência não retira a responsabilidade de quem delega' (Acórdão 476/2008-TCU-Plenário, Acórdão 296/2011-TCU-Segunda Câmara e Acórdão 894/2009-TCU-Primeira Câmara) . Logo, nos casos dos prefeitos municipais, a regra geral adotada por este Tribunal é a de responsabilização pessoal do prefeito, pois ainda que a execução dos recursos seja conduzida por auxiliares vinculados ao gabinete do chefe do executivo municipal, a condição de agente político não afasta a responsabilidade do prefeito, que pode responder por culpa in vigilando (Acórdão 3161/2016-TCU-Plenário) . 
33. Compete ao gestor comprovar a boa e regular aplicação dos recursos públicos, sendo seu o ônus da prova. Cabe-lhe, dessa forma, apresentar, a tempo e a hora, em boa ordem, toda a documentação comprobatória da aplicação do dinheiro que lhe foi confiado, sendo certo, de outro lado, que tal comprovação deva ser feita mediante o estabelecimento do nexo entre o desembolso dos recursos federais recebidos e os comprovantes relacionados às despesas realizadas no objeto do ajuste. 
34. O processo de tomada de contas especial, tendo em vista a sua natureza jurídica e a sua finalidade de avaliar a correta aplicação de recursos públicos por parte daquele que o geriu, é um processo eminentemente documental, cabendo ao gestor apresentar os documentos exigidos pela lei para comprovar a correta aplicação dos recursos recebidos. Assim, a insuficiência documental, tal como se verificou no caso concreto, impede a comprovação do nexo causal que deve haver entre os recursos federais repassados e as despesas incorridas para a consecução do objeto da política pública, sem o que não há comprovação da boa e regular aplicação dos recursos públicos. Eis alguns precedentes sobre a matéria, cujos enunciados bem retratam a imprescindibilidade do nexo causal para a comprovação do regular emprego dos recursos públicos (Jurisprudência Sistematizada do TCU) : 
'A mera execução física do objeto ou de parte dele não comprova o regular emprego dos recursos de convênio firmado com a União. É necessário que o responsável demonstre o nexo causal entre os recursos por ele geridos e os documentos de despesas referentes à execução, como notas de empenho, ordens bancárias, cheques, recibos ou notas fiscais e extratos bancários, com vistas a confirmar a utilização dos recursos da União no ajuste.' Acórdão 5170/2015-TCU-Primeira Câmara (rel. Min. Walton Alencar Rodrigues) . 
'A congruência entre a movimentação bancária e os comprovantes de despesas é elemento crucial para o estabelecimento do nexo de causalidade entre as despesas realizadas e os recursos transferidos, indispensável para a aprovação das contas. Demonstrar a existência desse nexo faz parte do inafastável ônus do gestor de comprovar a boa e regular aplicação dos recursos públicos colocados sob sua administração.' (Acórdão 6582/2010-TCU-Primeira Câmara, rel. Min. Subst. Marcos Bemquerer Costa) 
35. Portanto, em face da análise promovida nos itens 20-34, as contas do Sr. Antônio Ferreira Lima devem ser julgadas irregulares, condenando-o ao recolhimento do débito apurado e aplicando-lhe a multa prevista no art. 57 da Lei 8.443/1992. [destaques acrescidos]
20.	O representante do Ministério Público junto ao TCU, assim, se manifestou (peça 27) :
4. Anuo às razões que nortearam a proposta da unidade técnica, sem prejuízo de destacar que, nem mesmo nesta fase de oferecimento de alegações de defesa, o responsável cuidou de apresentar integralmente a indispensável documentação comprobatória da boa e regular aplicação dos recursos que lhe foram confiados. Não bastasse o seu dever legal de prestar contas da boa e regular aplicação dos recursos que lhe foram confiados, constou expressamente do ofício citatório, entre outras orientações, a informação de que 'os documentos a serem apresentados devem estar de acordo com as exigências legais e regulamentares, vir acompanhados de argumentos de fato e de direito, de elementos comprobatórios das despesas e da regular aplicação dos recursos federais geridos' (peça 18, p. 4) . 
5. A despeito disso, o Sr. Antônio Ferreira Lima limitou-se, no essencial, à infrutífera tentativa de transferir parte de sua responsabilidade a 'seu sucessor e toda a equipe de funcionários que assessoravam este Recorrente' (peça 20, p. 6) . Ocorre que, como bem observado pela Secex-TCE, 'as prestações de contas dos recursos repassados ao Município (...) foram enviadas por ele ao FNDE [peças 1, p. 25-26 e 58-77]...', bem como 'o repasse dos aludidos recursos ocorreu na gestão de Antônio Ferreira Lima, que os geriu e realizou despesas em desacordo com a legislação dos referidos Programas, não tendo adotado medidas no intuito de corrigir tais irregularidades, nem de restituir o prejuízo causado ao erário' (peça 24, p. 7) . Não há, pois, como afastar a responsabilidade do Sr. Antônio Ferreira Lima pelas irregularidades e débito que lhe foram atribuídos. 
6. Por fim, conforme se extrai do Relatório do Tomador de Contas, o prazo para a apresentação da prestação de contas da aplicação dos recursos do PDDE/2009 e PNATE/2010 - repassados e aplicados entre os exercícios de 2009 e 2010 - findaram-se, respectivamente, em 28/02/2010 e 15/04/2011 (peça 1, p. 143) . Portanto, tomando-se como referência a configuração das irregularidades nos anos de 2010 e 2011, o prazo prescricional de dez anos estabelecido no artigo 205 do Código Civil não se completou, porquanto fora interrompido pelo ato de autorização da citação dos responsáveis, ocorrido em 4/7/2018 (peça 9) . 
7. Ante o exposto, este membro do Ministério Público de Contas junto ao TCU manifesta-se de acordo com a Secex-TCE (peças 24, p. 9-10; 25 e 26) . [destaque acrescido]
21.	O Ministro Weder de Oliveira deixou assente no voto condutor do Acórdão 8917/2021-TCU-Primeira Câmara (peça 29) :
7. Adoto, como razões de decidir, na essência, a instrução da SecexTCE, que contou com a anuência do MP/TCU. 
8. O Sr. Antônio Ferreira Lima, em suas alegações de defesa, limitou-se a transferir a responsabilidade à equipe que o assessorava, alegando que teria havido o extravio de parte da documentação pertinente à prestação de contas, e ao seu sucessor (que assumiu a prefeitura somente em 2013) , o qual, segundo ele, poderia ter enviado eventual documentação complementar referente à prestação de contas das avenças em questão. 
9. Entretanto, o mencionado extravio não restou comprovado. Além disso, competia ao ex-prefeito a responsabilidade pelo acompanhamento da aplicação dos recursos em questão, bem como apresentar a devida prestação de contas. Especificamente quanto ao PDDE/2009, cabia ao responsável a responsabilidade pelo recebimento das prestações de contas individuais das escolas, e as respectivas análise e consolidação, para posterior encaminhamento ao FNDE. 
10. Ademais, os prazos para a apresentação das prestações de contas da aplicação dos recursos do PDDE/2009 e Pnate/2010 findaram, respectivamente, em 28/2/2010 e 15/4/2011, portanto, ainda durante o mandato do responsável, não cabendo atribuir responsabilidade ao sucessor. 
11. Assim, não existem nos autos elementos que permitam elidir a responsabilidade do Sr. Antônio Ferreira Lima pelas irregularidades apuradas nesta tomada de contas especial.
12. Portanto, devem ser rejeitadas as alegações de defesa apresentadas pelo responsável, com o julgamento pela irregularidade de suas contas, condenando-o em débito e multa do art. 57 da Lei 8.443/1992. 
13. No presente caso, nos termos do Acórdão 1441/2016-TCU-Plenário, não ocorreu a prescrição da pretensão punitiva, uma vez que as irregularidades ocorreram em 2009 e 2010 e ato que determinou a citação foi emitido em 4/7/2018. [destaques acrescidos]
22.	As afirmações do recorrente de que os recursos, impugnados no acórdão recorrido, foram aplicados corretamente em benefício da população local, vêm desacompanhadas de lastro documental, o que impede o seu acolhimento. Remanesce, portanto, o débito, principalmente em razão da ausência do nexo de causalidade entre os recursos públicos e as despesas realizadas.
23.	A firme jurisprudência assentada neste Tribunal é no sentido de que cabe exclusivamente ao gestor de recursos públicos fazer prova adequada da regularidade de sua gestão. Nesse sentido, são os seguintes acórdãos.
Acórdão 2435/2015-TCU-Plenário | Relatora: ANA ARRAES - É dever do gestor público, em especial em tomada de contas especial, trazer elementos probatórios consistentes, coerentes e suficientes, que demonstrem, de forma inequívoca, o bom e correto emprego das verbas geridas, de acordo com as normas pertinentes.
Acórdão 933/2013-TCU-Plenário | Relatora: ANA ARRAES - O ônus da prova da idoneidade no emprego de recursos públicos, no âmbito administrativo, recai sobre o gestor, obrigando-se este a comprovar a regular aplicação dos valores a ele confiados.
Acórdão 8560/2012-TCU-Segunda Câmara | Relator: JOSÉ JORGE - Constitui ônus do gestor a produção das evidências necessárias para comprovar o adequado uso dos recursos públicos que lhe foram confiados, não cabendo ao TCU realizar diligência para a obtenção de provas em favor do gestor.
Acórdão 7240/2012-TCU-Segunda Câmara | Relator: AUGUSTO NARDES - O ônus de comprovar a regularidade integral na aplicação de recursos públicos compete ao gestor, por meio de documentação consistente, que demonstre cabalmente os gastos efetuados, bem assim o nexo causal entre a execução do objeto e os recursos repassados.
Acórdão 6582/2010-TCU-Primeira Câmara | Relator: MARCOS BEMQUERER - A demonstração da existência do nexo de causalidade entre a movimentação bancária e os comprovantes de despesas faz parte do inafastável ônus do gestor de comprovar a boa e regular aplicação dos recursos públicos colocados sob sua administração.
24.	Cabia, portanto, ao Sr. Antônio Ferreira Lima demonstrar a regular aplicação dos recursos federais impugnados, por meio de documentos probatórios, o que não ocorreu nestes autos. Tal irregularidade não é mera impropriedade de natureza formal. Constitui grave infração à norma legal.
25.	O recorrente afirma que teve seu mandato eletivo cassado, mas não apresentou os elementos de prova e nem demonstrou o prejuízo dele decorrente, em relação à deficiente prestação de contas.
26.	É oportuno registrar que o ônus da prova incumbe sempre ao gestor da época da aplicação dos recursos. No caso em exame, tal dever recai sobre o ex-prefeito Antônio Ferreira Lima (gestão 2009-2012) , o qual recebeu e aplicou os recursos do PDDE/2009 e PNATE/2010. 
27.	Por este motivo, não há que se falar na responsabilidade solidária do prefeito sucessor ou de outros servidores públicos municipais.
28.	Não cabe a responsabilização solidária pelo débito do sucessor que não geriu qualquer parcela dos recursos transferidos (v.g. Acórdão 2850/2018-TCU-Segunda Câmara, de rel. Min. Augusto Nardes, 6.402/2015-TCU-2ª Câmara, rel. Min. Ana Arraes, 4.461/2020-TCU-1ª Câmara, rel. Min. Augusto Sherman, e 3.871/2019-TCU-2ª Câmara, rel. Min. Marcos Bemquerer) .
29.	Esse é o entendimento firmado no Acórdão 2095/2011-TCU-Plenário, de relatoria do Ministro José Múcio Monteiro, mencionado pelo recorrente e que, por esse motivo, é incapaz de auxiliar sua defesa.
30.	O entendimento firmando na Súmula TCU nº 230 não se aplica ao presente caso porquanto houve a prestação de contas referentes aos recursos do PDDE/2009 e PNATE/2010, por parte do prefeito antecessor (peça 1, p. 25 e 59) . 
31.	O recorrente afirma que os recursos foram utilizados por outro gestor, todavia, não apresentou os documentos probantes de sua alegação.   
32.	Eventual delegação de competência, por si só, não afastaria a responsabilidade do ex-prefeito, pois o instrumento da delegação de competência não retira a responsabilidade de quem delega (v.g. Acórdão 296/2011-TCU-Segunda Câmara, rel. Min. José Jorge, 3.579/2020-TCU-2ª Câmara, rel. Min. Ana Arraes, 170/2018-Plenário, rel. Min. Benjamin Zymler) .
33.	Não merece acolhimento o pedido do recorrente para que o Tribunal cite o prefeito sucessor, os ex-secretários de finanças e administração municipais e o contador da época.  
34.	Nos processos de controle externo a solidariedade passiva é benefício do Estado-autor, a quem, na condição de credor, é facultado exigir de um ou de todos os devedores a integralidade da dívida (arts. 275, 282 e 283 do Código Civil) . Logo, o litisconsórcio necessário não configura direito subjetivo do responsável citado, não havendo que se falar em prejuízo processual e aos interesses do recorrente por ele permanecer isoladamente no polo passivo do processo (v.g. Acórdão 842/2017-TCU-Plenário, rel. Min. Benjamin Zymler, 6.833/2021-TCU-2ª Câmara, rel. Min. Aroldo Cedraz, e 3.752/2018-TCU-2ª Câmara, rel. Min. Ana Arraes) .
35.	Não há como acolher a alegada inércia do prefeito sucessor quanto à apresentação de documentos ao FNDE, por rivalidade política. Observe que não cabia ao sucessor apresentar as contas dos recursos do PDDE/2009 e PNATE/2010, tendo em vista que seu prazo final se encerrou na gestão antecessora (2009-2012) . Note também que o Sr. Antônio Ferreira Lima enviou as prestações de contas ao FNDE nos dias 31/1/2012 (PDDE/2009) e 31/3/2011 (PNATE/2010) , conforme consta à peça 1, p. 25 e 59.
36.	Eventuais dificuldades do gestor na obtenção dos documentos necessários à prestação de contas dos recursos geridos, inclusive as derivadas de ordem política, se não resolvidas administrativamente, devem ser por ele levadas ao conhecimento do Poder Judiciário por meio de ação própria, uma vez que a responsabilidade pela comprovação da boa e regular aplicação dos recursos públicos é pessoal (v.g. Acórdãos 5.466/2020 e 1.838/2019, da 1ª Câmara, de relatoria do Ministro Vital do Rêgo, 437/2018, da 2ª Câmara, de relatoria do Ministro Augusto Nardes, e 3.357/2016, da 1ª Câmara, de relatoria do Ministro Bruno Dantas) .
37.	A responsabilidade dos jurisdicionados perante o TCU é de natureza subjetiva, caracterizada mediante a presença de simples culpa stricto sensu, sendo desnecessária a caracterização de conduta dolosa ou má-fé do gestor para que ele seja instado a ressarcir os prejuízos que tenha causado ao erário (v.g. Acórdão 4485/2020-TCU-Primeira Câmara, rel. Min. Benjamin Zymler, 827/2019-TCU-2ª Câmara, rel. Min Ana Arraes, e 635/2017-TCU-Plenário, rel. Min. Aroldo Cedraz) .
38.	A responsabilização subjetiva requer a quantificação do dano, a identificação da conduta do responsável e a demonstração do nexo de causalidade entre a conduta culposa (stricto sensu) e a irregularidade que ocasionou o dano ao erário. No caso, houve: (a) a quantificação do dano; (b) a conduta culposa do ex-gestor municipal, que não demonstrou a regular aplicação dos recursos do PDDE/2009 e PNATE/2010 e (c)  a demonstração do nexo causal entre essa conduta e o prejuízo ao erário.
39.		Nos processos relativos ao controle financeiro da Administração Pública, a culpa dos gestores por atos irregulares que causem prejuízo ao erário é legalmente presumida, ainda que não se configure ação ou omissão dolosa, admitida prova em contrário, a cargo do gestor. Na fiscalização dos gastos públicos, privilegia-se, como princípio básico, a inversão do ônus da prova. Cabe ao gestor demonstrar a boa aplicação dos dinheiros e valores públicos sob sua responsabilidade, nos termos do art. 70, parágrafo único, da Constituição Federal e art. 93 do Decreto-Lei 200/1967, c/c o art. 66 do Decreto 93.872/1986, o que não ocorreu nestes autos.
40.	No âmbito do TCU, é considerado de boa-fé o responsável que seguiu as normas pertinentes, os preceitos e os princípios do direito e que agiu de forma zelosa e diligente. A análise da conduta é feita sob o ponto de vista objetivo (v.g. Acórdão 7936/2018-TCU-Segunda Câmara, rel. Min. Augusto Sherman, 13.732/2019-TCU-1ª Câmara, rel. Min. Walton Alencar Rodrigues, e 2.399/2014-TCU-Plenário, rel. Min. José Mucio Monteiro) . 
41.	Nesse sentido, não há como acolher a alegada boa-fé do recorrente, que deixou de observar diversos dispositivos legais, como a Resolução/FNDE/CD nº 04, de 17/3/2009, a Portaria FNDE nº 413, de 2/10/2015; o art. 70, parágrafo único, da Constituição Federal; o art. 93 do Decreto-Lei 200/67; e os arts. 39 e 145 do Decreto 93.872, de 1986.    
42.	Não procede a alegação de que é indevida a aplicação de multa. O Tribunal aplicou ao Sr. Antônio Ferreira Lima a multa prevista no art. 57 da Lei 8.443/1992, porque foi responsabilizado pelo débito apurado nos autos.
43.	Não procede a afirmação de que o valor da multa aplicada ao recorrente é desproporcional à conduta praticada, a qual foi avaliada pelo Tribunal que lhe aplicou multa de R$ 65.000,00 (36,75% do valor do débito de R$ 176.851,83) , respeitando o limite máximo estabelecido no art. 57 da Lei 8.443/1992.
44.	Não há elementos nos autos que demonstrem que os princípios da razoabilidade, da proporcionalidade e da isonomia, assim como as circunstâncias atenuantes/agravantes e a natureza/gravidade da infração cometida, foram desconsiderados pelo Tribunal.
45.	Desse modo, não há como acolher as razões apresentadas.  
CONCLUSÃO
46.	A atuação do TCU não se encontra inviabilizada, de acordo com os critérios de prescrição da Lei 9.873/1999 e do Acórdão 1441/2016-TCU-Plenário. 
47.	Os argumentos recursais apresentados por Antônio Ferreira Lima são insuficientes para reformar a decisão recorrida. Remanesce, portanto, o débito decorrente da não comprovação da boa e regular aplicação de recursos do PDDE/2009 e PNATE/2010. 
PROPOSTA DE ENCAMINHAMENTO
48.	Ante o exposto, submete-se à consideração superior a análise do recurso de reconsideração interposto por Antônio Ferreira Lima contra o Acórdão 8917/2021-TCU-Primeira Câmara, propondo-se, com fundamento no artigo 33, da Lei 8.443/1992:
a) conhecê-lo para, no mérito, negar-lhe provimento;
	b) dar ciência às partes e aos órgãos/entidades interessados."
	É o relatório.

Patricia Gomes de Abreu (4.447/OAB-AM), Eurismar Matos da Silva (9.221/OAB-AM) e outros, representando Antonio Ferreira Lima

Procurador Marinus Eduardo De Vries Marsico

RECURSO DE RECONSIDERAÇÃO EM TOMADA DE CONTAS ESPECIAL. VERBAS DO PROGRAMA DINHEIRO DIRETO NA ESCOLA E DO PROGRAMA NACIONAL DE APOIO AO TRANSPORTE ESCOLAR. AUSÊNCIA DE COMPROVAÇÃO DA REGULAR APLICAÇÃO. ARGUMENTOS INSUFICIENTES PARA ALTERAR A DELIBERAÇÃO. CONHECIMENTO. NEGATIVA DE PROVIMENTO.

TOMADA DE CONTAS ESPECIAL (TCE)

Secretaria de Recursos (Serur)

Analisa-se recurso de reconsideração interposto por Antônio Ferreira Lima, ex-prefeito de Caapiranga/AM, contra o Acórdão 8917/2021-TCU-Primeira Câmara, Relator o Ministro Weder Oliveira, que julgou irregulares suas contas, condenou-o ao pagamento do débito e aplicou-lhe multa em função da impugnação total das despesas em decorrência da não comprovação da regular aplicação dos recursos repassados no âmbito do Programa Dinheiro Direto na Escola - PDDE, no exercício de 2009, e do Programa Nacional de Apoio ao Transporte Escolar - Pnate, em 2010.
Inicialmente, ratifico o despacho exarado no sentido de que o recurso de reconsideração deve ser conhecido, porquanto preenche os requisitos de admissibilidade previstos nos artigos 32, I, e 33 da Lei 8.443/1992.
Em síntese, o recorrente alega que: i) operou-se a prescrição da pretensão punitiva e ressarcitória; ii) a responsabilidade é do prefeito sucessor e de "toda a equipe de funcionários que assessoravam este Recorrente"; iii)  não lhe foi possível acessar os documentos; iv) não teve conhecimento das irregularidades; v) agiu de boa-fé; vi) os recursos foram devidamente aplicados; vii)  não houve dano ao erário; viii) as irregularidades tiveram natureza formal; e ix) o valor da multa é desproporcional.
A Secretaria de Recursos - Serur analisou e refutou, um a um, os argumentos do recorrente. Ao final, em pareceres uniformes, propôs negar provimento ao recurso. O representante do Ministério Público junto ao TCU concordou com as conclusões e propostas da Serur.
Acolho os pareceres precedentes, cujos fundamentos incorporo às minhas razões de decidir, naquilo que não for conflitante com o que passo a expor.
Preliminarmente, no que diz respeito à pretensão ressarcitória, é de ampla ciência que o Supremo Tribunal Federal - STF, ao apreciar o Recurso Extraordinário - RE 636.886, fixou, em repercussão geral, a tese de que "É prescritível a pretensão de ressarcimento ao erário fundada em acórdão de Tribunal de Contas" (Tema 899) .
Entretanto, esta Corte tem se guiado pelo entendimento de que tal tese diz respeito à fase de execução judicial de deliberação do Tribunal de Contas, tanto assim que, para resolver o caso concreto em que foi delineada, foi necessária a utilização da Lei 6.830/1980, a Lei de Execuções Fiscais, diploma legal evidentemente inaplicável à fase que antecede a formação do título executivo extrajudicial, caracterizada pela atuação do órgão de controle externo até a prolação do acórdão.
Assim, continuam hígidos o posicionamento fixado pelo STF, em 2008, no Mandado de Segurança - MS 26.210, oportunidade em que foi fixada a tese da imprescritibilidade das ações de ressarcimento ao erário, e a Súmula TCU 282, cujo conteúdo é no mesmo sentido.
Quanto à prescrição da pretensão punitiva, destaco que a jurisprudência desta Corte ainda é pacífica no sentido de que se subordina ao prazo geral de prescrição indicado no art. 205 da Lei 10.406/2002, de dez anos, conforme firmado no Acórdão 1441/2016-TCU-Plenário, Redator o Ministro Walton Alencar Rodrigues. Consoante demonstrado no relatório que precede este voto, o marco inicial de contagem do prazo prescricional, neste caso, é a data da apresentação da prestação de contas, que se deu em 31/3/2011 para o PDDE/2009 e em 31/1/2012 para o Pnate/2010. Entre essas datas e o ato de ordenação de citação, lavrado em 4/7/2018, transcorreram menos de dez anos.  
Portanto, não houve prescrição no presente caso. Apenas por amor ao debate, ressalto que, ainda que se considerasse a regra de prescrição quinquenal da Lei 9.873/1999, não teria ocorrido a prescrição, conforme demonstrado pela Serur.
Em relação ao mérito, verifico que a peça recursal não traz elementos capazes de comprovar a boa e regular utilização dos recursos sob sua responsabilidade, mas se limita a tecer considerações desacompanhadas de provas.
Os julgados do TCU mencionados na peça recursal não se aplicam ao caso ora em reconsideração. A Súmula TCU 230, com a redação que lhe foi dada pelo Acórdão 206/2020-TCU-Plenário, Relator o Ministro Raimundo Carreiro, estabelece que "Compete ao prefeito sucessor apresentar a prestação de contas referente aos recursos federais recebidos por seu antecessor, quando este não o tiver feito e o prazo para adimplemento dessa obrigação vencer ou estiver vencido no período de gestão do próprio mandatário sucessor, ou, na impossibilidade de fazê-lo, adotar as medidas legais visando ao resguardo do patrimônio público" (grifei) .
O recorrente argumenta que teve seu mandato cassado, mas não informa durante qual período ficou afastado da chefia do Executivo municipal. Por outro lado, deixa claro que seu mandato terminou em 31 de dezembro de 2012, ano em que se candidatou à reeleição e foi vencido. 
As evidências existentes nos autos provam que o prazo para apresentação das contas, tanto do PDDE/2009 quanto do Pnate/2010, completou-se dentro do mandato do responsável, o qual prestou contas dos recursos oriundos de ambos os programas, embora de forma incompleta, não havendo, portanto, como aplicar a referida Súmula.
Também não se pode aceitar a mera argumentação, sem provas, de que o ex-prefeito não teve acesso à documentação comprobatória das despesas enquanto estava à frente da Prefeitura.
Na mesma linha, o Acórdão 2095/2011-TCU-Plenário, Relator o Ministro José Múcio Monteiro, ao invés de socorrer o recorrente, apenas confirma que sua condenação foi justa, pois a mencionada deliberação exclui a responsabilidade do prefeito sucessor, uma vez que os recursos foram inteiramente geridos no mandato do seu antecessor.
Quanto à alegada inexistência de má-fé, a jurisprudência do TCU é pacífica no sentido que "a apuração de responsabilidade nas matérias submetidas à apreciação do TCU não se vincula à indicação de conduta dolosa do agente. Impõe-se ao gestor público o dever de demonstrar a boa e regular aplicação dos recursos sob sua guarda, sendo que a omissão ou falta de exação no cumprimento dessa obrigação induz à presunção de culpa." (Jurisprudência Selecionada do TCU, Acórdão 760/2013-TCU-Plenário, Relatora a Ministra Ana Arraes) 
Além disso, "Diante de situações de irregularidade na aplicação de recursos públicos, não se presume a boa-fé dos gestores: impende que seja apresentado algum elemento fático capaz de demonstrá-la." (Jurisprudência Selecionada do TCU, Acórdão 2550/2008-TCU-Plenário, Relator o Ministro Augusto Sherman Cavalcanti) 
Não pode ser acatado o argumento do recorrente, que alega não ter tido conhecimento da necessidade de apresentar ao órgão repassador todos os documentos comprobatórios do uso regular dos recursos recebidos. As exigências relacionadas à prestação de contas estão detalhadamente descritas na legislação que rege o PDDE e o Pnate, não se admitindo que o gestor declare desconhecimento das obrigações a que se dispõe ao gerir tais recursos.
No tocante à alegação de que as irregularidades tiveram caráter formal, saliento que a ausência dos comprovantes sequer permite saber se os recursos foram aplicados em suas finalidades. O recorrente em nenhum momento comprovou a correta aplicação do dinheiro por ele recebido. Portanto, não há como deixar de condená-lo em débito.
Por fim, no que se refere ao valor da multa aplicada, saliento que o art. 57 da Lei 8.443/1992 estabelece a possibilidade de apenação em valor correspondente a até 100% do montante do débito atualizado. O acórdão recorrido multou o ex-prefeito em cerca de 37% do total devido, ou seja, em valor razoável e proporcional à gravidade das irregularidades praticadas, não havendo, portanto, razão para alteração da deliberação. 
Ante o exposto, VOTO pela adoção da minuta de acórdão que submeto a este Colegiado.
TCU, Sala das Sessões, em 29 de março de 2022.
JORGE OLIVEIRA 
Relator